【裁判字號】    94,上更(一),374
【裁判日期】    950419
【裁判案由】    偽造有價證券等
【裁判全文】
臺灣高等法院臺中分院刑事判決     94年度上更(一)字第374號
上  訴  人
即  被  告  丙○○
選任辯護人  熊梓檳  律師
            林堡欽  律師
            鞠金蕾  律師
上列上訴人因偽造有價證券等案件，不服臺灣台中地方法院91年
度訴字第967號中華民國91年11月15日第一審判決 （起訴案號：
臺灣台中地方法院檢察署90年度偵字第3837號、91年度偵字第26
77號），提起上訴，判決後經最高法院發回更審，本院判決如下
：
    主  文
原判決關於丙○○部分撤銷。
丙○○以犯重利罪為常業，處有期徒刑壹年肆月。
    事  實
一、丙○○基於以貸放款項獲取重利為業之犯意，自民國（下同
    ）88年6月30日起至88年10月4日止，利用其所有之00000000
    00號行動電話作為聯絡方式，以乘乙○○（原名林美玲）、
    林峰生亟需現金週轉之急迫情況，貸放款項與乙○○、林峰
    生，藉以獲取每新臺幣（下同）10萬元，每10天為一期，每
    期利息 8千元之高額利息，其經營方式為：乙○○、林峰生
    於借款時，先行簽發與借款同額或 2倍金額之個人本票及支
    票各 1張，供為清償債務之擔保使用，並書立借據及和解書
    各 1份，表明交付貸借款項之旨後，如利息預扣，即由丙○○將利息先行扣除後，依照乙○○、林峰生指定之帳戶匯入
    貸借款項，待支票屆期兌現丙○○即將前開本票、借據、和
    解書歸還之方式；如利息後扣，則由借款人直接簽發借款本
    金價加上利息金額之本票、支票、借據及和解書，依此經營
    地下錢莊之業務，藉以獲取與原本顯不相當高達週年利息百
    分之292 之重利，並資以維生。嗣有：(一)乙○○因投資股票
    失利，以致財務狀況不佳，陷於週轉不靈，亟需資金因應，
    乃先後於88年6月30日、88年8月14日、88年8月19日、88年8
    月27日、88年8月31日， 在臺中市○○街中菲行咖啡廳及臺
    中市○○路陽羨泡沫紅茶店等地，分別向丙○○借款 1百萬
    元、15萬元、10萬元、20萬元、30萬元，預扣利息後，實際
    取得70萬元、13萬8千元、9萬2千元、18萬4千元、 27萬6千
    元之款項。(二)林生因經濟狀況不佳，無力支應債務，亟需
    資金週轉，乃於 88年8月17日、88年9月1日、88年9月6日，
    在臺中市○○路挪威森林咖啡廳，先後向丙○○借款10萬元
    、20萬元、10萬元，實際取得10萬元（該次利息未預先扣除
    而係加計在日後清償之數額內共計11萬6千元）、16萬8千元
    、8萬4千元之款項；(三)乙○○另徵得陳美之同意，借用陳
    美之名義，於88年9月3日，向丙○○借款40萬元，實際取
    得 33萬6千元之款項，丙○○即藉此獲取高額之利息。嗣於
    88年12月15日，經臺中市警察局第二分局接獲檢舉，向臺灣
    臺中地方法院檢察署聲請搜索票，前往臺中縣烏日鄉○○路
    206之1號2樓丙○○之住處進行搜索結果， 當場扣得丙○○
    所有之陳美名義之借據1份、和解書1份、本票 1張、林美
    玲名義之支票1張、記載乙○○借款之便條紙1張。
二、案經臺中市警察局第二分局報告臺灣臺中地方法院檢察署檢
    察官偵查起訴。
    理  由
一、訊據上訴人即被告丙○○（下稱被告）雖坦承有借款予乙○○及林生之事實，然矢口否認有何常業重利犯行，辯稱：
    伊係為幫助乙○○、林峰生才會借錢給他們應急，且僅收取
    以月息8角計算之利息，亦即每萬元每月利息240元，而乙○○借款亦尚未清償，而陳美部分亦係乙○○所借，陳美
    並未向伊借款，伊本身有其他正當工作，並非恃放貸收息維
    生云云。經查：(一)、右揭乙○○、林生因需錢孔急而以高
    利向被告借款之事實，迭據同案被告乙○○於偵查及原審供
    述甚明（見偵查卷第96至97頁；原審卷第139頁） ，另據證
    人林生於警訊、偵查及原審證述明確（見偵查卷第29頁反
    面至第31頁、第62頁反面至第63頁；原審卷第96、97頁），
    本院互核乙○○、證人林生所供借款利息之計算內容相符
    ，且被告於88年12月15日為警持搜索票前往臺中縣烏日鄉○○路206之1號2 樓住處進行搜索，當場扣得之前揭記載乙○○借款之便條紙上，明確載明「借款60萬元，利息預扣4萬8
    千元」等文字，此有上開便條紙 1張扣案可證，上開記載核
    與同案被告乙○○、證人林生所供利息係以每10萬元每10
    日以 8千元計算等情相符，更足徵同案被告乙○○前揭供述
    及證人林生前揭證述應與事實相符而堪採信。被告辯稱並
    未收取重利云云，顯不足採信。(二)、按刑法上所謂常業犯，
    係指反覆以同種類之行為目的之社會活動之職業性犯罪而言
    ，亦即恃犯罪以維生，縱令兼操其他職業，仍無礙其為常業
    犯罪，非謂常業犯必須其他正當職業始克構成，最高法院82
    年度台上字第2071號著有判例。被告為圖獲取高額利息，反
    覆多次貸款與乙○○、林峰生之行為，業已該當於常業重利
    之構成要件，不論被告本身是否從事其他職業，並無礙於其
    常業犯之成立，則被告辯稱無以之為常業之意者，亦屬無據
    ，尚難採信。此外復有乙○○簽發之本票7張、借據4份、和
    解書4份及乙○○以陳美名義簽發之本票1張、借據1份 、
    和解書1份、證人林峰生簽發之本票3張、借據3份、和解書3
    份扣案可資佐證，故被告以貸放款項予急迫之人獲取重利為
    業之犯行，應堪認定。(三)、按被告以外之人於審判外向法官
    所為之陳述，得為證據；又被告以外之人於偵查中向檢察官
    所為陳述，除顯有不可信之情況者外，得為證據，刑事訴訟
    法第159條之1第1項、第2項定有明文。本件同案被告乙○○
    於原審向法官所為之供述，在其任意陳述之信用性無疑之情
    況下，其證述依法自具有證據能力；又乙○○於檢察官偵查
    中所為之陳述，其未曾提及檢察官在偵查時有不法取供之情
    形，亦無顯不可信之情況，依上說明，乙○○其於偵查中之
    證言自均具有證據能力。被告之選任辯護人於本院本審聲請
    傳喚乙○○到庭詰問，經本院按址傳喚、拘提均無著，附予
    敘明。又按被告以外之人於審判外之陳述雖不符刑事訴訟法
    第159條之1至之4 等四條之規定，當事人、代理人或辯護人
    於法院調查證據時，知有刑事訴訟法第159條第1項不得為證
    據之情形，而未於言詞辯論終結前聲明異議者，視為有前項
    之同意，同法第159條之5定有明文。本件證人林生固曾於
    警詢及偵查中為陳述，其性質雖屬傳聞證據，，其所為之上
    開警詢筆錄及偵查筆錄內容，當事人或辯護人已知上述筆錄
    乃傳聞證據，且均未於言詞辯論終結前對該等筆錄內容異議
    ，依上開規定，是林生於警詢及偵查中之證言已擬制同意
    其有證據能力，本院審酌上開筆錄作成時，較無人情施壓或
    干擾，亦無不當取供之情形，認為以之作為本案之證據亦屬
    適當，是其於警詢及偵查筆錄之證言自具有證據能力。
二、核被告所為，係犯刑法第345 條之常業重利罪。原判決認被
    告罪證明確而予科刑，固非無見，惟查：原判決事實將乙○○、證人林生借款金額誤載於渠等所簽發本票之金額，與
    渠 2人之供述內容不符，尚有未洽；又被告被訴另涉犯刑法
    第29條、第201條第1項、第217條、第210條之教唆偽造有價
    證券罪及教唆偽造私文書罪嫌，並無積極確切證可資佐證，
    應不另為無罪判決諭知（詳如後述），原審認為此部分成立
    犯罪，亦有未合。被告上訴意旨亦指摘其不應成立無教唆偽
    造有價證券及教唆偽造私文書犯行，此部分上訴為有理由；
    至於被告上訴意旨另否認犯常業重利罪，則無理由，然原審
    判決既有上開可議之處，自應由本院將原判決關於被告部分
    撤銷改判。爰審酌被告從事放高利貸，營謀生計，對於身陷
    經濟急迫之人，再收取高額重利，無異雪上加霜，惡意剝削
    等一切情狀，量處如主文第2 項所示之刑。扣案之陳美名
    義之借據1份、和解書1份、本票1張、林美玲名義之支票1張
    ，係屬被告借款債權之證明及擔保，並非專供常業重利所用
    之物，亦無從諭知沒收；另扣案之林竹聰名義之和解書 1份
    、本票1張、國民身分證正本1份、戊○○名義之支票2張 、
    本票5張、借據4份、和解書4份、記載乙○○借款之便條紙1
    張均予本案無關，附此敘明。
三、公訴意旨另以：被告丙○○又自88年8月3日起至同年10月 4
    日止，以上揭方式貸與戊○○金錢4次、林竹聰金錢1次，而
    取得不詳數額與原本顯不相當之重利，因認被告丙○○此部
    分亦涉犯刑法第345 條之常業重利罪責。公訴人認被告有此
    部分常業重利犯行，無以經警察前往被告住處進行搜索結果
    ，扣得林竹聰名義之和解書1份、本票1張、國民身分證正本
    1份、戊○○名義之支票2張、本票5張、借據4份、和解書 4
    份等為其論據，惟訊之被告否認有此部分犯行，辯稱：伊僅
    收取以月息8角計算之利息，亦即每萬元每月利息240元，其
    中林竹聰係伊之朋友，亦未向伊借款等語。經查：戊○○於
    原審證稱：「認識被告丙○○、乙○○，時間是在88年間，
    總共借多少錢，我已忘了，沒有  收利息，目前我尚欠被告
    丙○○98萬元，他們有收利息，以前所借款項，都已還清了
    ，利息也不是很高，我是向丙○○借1百萬元，已經還了2萬
    元，他沒有收利息，借錢時，我有寫借據給他，總共借了幾
    次，我也忘了。扣案之5張本票、4張借據以及和解書所載之
    借款部分，我已還清了，這些資料是在借款時所寫並交給他
    ，之前都是借款時，就預扣利息，利息的部分，我記不得了
    ，本票、借據、和解書都是我簽寫的。」等語（見原審卷第
    95頁），本院審之證人戊○○既證稱被告並未收取重利甚或
    未收取利息，自無公訴人所稱之涉犯重利罪嫌之餘地。又林
    竹聰部分，雖有扣案之以林竹聰名義簽發之本票 1張、和解
    書1份、國民身分證正本1份為證，惟證人林竹聰經原審依法
    傳訊並未到庭應訊，且除扣案之證人林竹聰身分證、協議書
    、本票外，並無其他積極證據足資認定被告趁被害人林竹聰
    有需錢孔急之際，曾貸放款項並收取重利之事實，故公訴事
    實認被告曾對證人戊○○、林竹聰貸款並收取重利云云，顯
    難證明，應為被告有利之認定，被告就戊○○、林竹聰部分
    之辯解，與現有事證相符，應堪置信。被告此部分犯罪不能
    證明，因公訴人認此部分與前揭論罪部分有常業犯包括一罪
    關係，爰不另為無罪判決之諭知。
四、公訴意旨另以：乙○○（此部分犯罪經本院前審判處有期徒
    刑1年10月、緩刑4年確定）因需款應急，另於 88年8月13日
    向被告丙○○以上揭方式借款，惟被告丙○○因乙○○已借
    款甚多，為保障其貸款之受償，明知乙○○之夫丁○○（嗣
    後已離婚）未在場，且乙○○並未獲得丁○○之授權竟基於
    教唆他人犯罪之故意，唆使原無犯罪意思之乙○○於其提供
    之361033號本票上填寫面額50萬元、發票日 88年8月13日、
    到期日88年9月1日，及於發票人欄偽簽乙○○之夫丁○○之
    署名，捺以乙○○本人指印，並於被告丙○○所提供之借據
    及和解書上偽簽丁○○之署名，乙○○為順利借得款項，致
    亦依被告丙○○所教唆而偽造上揭本票及供據、和解書等私
    文書，足以生損害於丁○○。因認被告丙○○另涉犯刑法第
    29條、第201條第1項、第217條、第210條之教唆偽造有價證
    券罪及教唆偽造私文書罪。公訴人認被告有此部分教唆偽造
    本票、借據及和解書之犯行，無非據共同被告乙○○之供述
    、被害人丁○○之指述，並有上揭偽造本票、借據及和解書
    在卷為其論據。惟訊據被告堅決否認有教唆偽造有價證券、
    教唆偽造私文書等犯行，辯稱：伊借錢給乙○○應急，乙○○自己簽發丁○○之本票、借據、和解書來向伊借款，伊並
    未教唆被告乙○○偽造本票、借據及和解書等語。經查：
  (一)按犯罪事實應依證據認定，無證據不得認定犯罪事實，刑事
    訴訟法第154條第2項定有明文。又共同被告不利於己之陳述
    ，固得採為其他共同被告犯罪之證據，惟此項不利之陳述，
    須無瑕疵可指，而就其他方面調查，又與事實相符，始得採
    為其他共同被告犯罪事實之認定（最高法院46年台上字第41
    9號判例參照） 。共同被告乙○○因向被告借款之金額過高
    ，且前債未清，於再度向被告借款時，明知其夫丁○○未在
    場，亦無授權乙○○以其名義簽發本票、借據及和解書，乙○○竟以丁○○名義簽發被告所提供之上開本票、借據及和
    解書等情，固經同案被告乙○○於偵查中、原審及本院前審
    供述，被害人丁○○於警訊、偵查及本院前審亦指訴此情事
    ，並有乙○○有偽簽「丁○○」名義之本票、借據、和解書
    各乙份附卷。被告貸放款項，均由其提供本票、借據、和解
    書交予借款人簽寫等情，亦經乙○○、林生供述如前，審
    之同案被告乙○○所偽造之上開「丁○○」名義本票與前揭
    乙○○、林生所簽發之本票，本票號碼有相連關係，顯係
    出於同一本本票而由被告所提供；另借據、和解書亦與乙○○、林生所簽寫之內容相同，亦顯係被告所提供簽寫，被
    告辯稱上開本票、借據、和解書係被告乙○○簽寫好才帶來
    借款，並非當場簽寫云云，固有疑義。惟應審究者，被告所
    為是否該當教唆偽造有價證券及私文書之刑責？
  (二)同案被告乙○○於偵查中供稱：「（妳開此票時有無經丁○○之授權？）他不知道，是我自己開的，是丙○○叫我開的
    。（為何不用自己的名字？）丙○○說要用別人的名字來開
    。（妳簽丁○○的名字當發票人時，丙○○有無問妳有無經
    丁○○授權？）他直接叫我寫丁○○名字，他是當場叫我寫
    他名字。（當時有無叫妳去問丁○○是否同意妳用他名字簽
    名？）他也沒有叫我問。．．．我不知道如此做是不可以的
    ，我本來是要用自己的名字寫本票，但丙○○說我開的本票
    張數太多了，叫我寫我先生名字，我不知這是偽造」等語（
    見偵查卷第96頁反面～98頁），其又於原審供陳：「我是有
    跟丙○○說要用我先生的名義借錢，當初是因丙○○說我的
    票已太多了，換用我先生的名義開票，所以我才用我先生的
    名義來開票。」等語（見原審卷第33頁），又於本院前審供
    稱：「（你在簽發丁○○借據的時候，主動要簽，還是丙○○叫他簽，你才想到要簽？）是丙○○叫我簽的。（你之前
    都有簽發丁○○的支票，丙○○知道嗎？）我沒有告訴他。
    （你當時為何丙○○叫你簽丁○○本票、借據？）因為我個
    人名義跟他借錢的額度太多了，他怕以後找我要不到錢，所
    以他要我簽我先生的名義，這樣他就可以找我先生要錢。」
    等語（見本院前審卷第38～39頁），依乙○○歷次供述情節
    ，可見係乙○○之前向被告借款過多，欲以其丁○○夫之名
    義向被告再借款，被告為確保自己債權受償，乃要求以丁○○名義簽發本票等債權憑證，乙○○於簽具本票、借據及和
    解書時，並未告知被告其並未獲得丁○○之授權。衡情，債
    權人於借出金錢時，常要求以借款人名義簽具債權憑證用供
    作擔保，本案乙○○既以其丁○○夫之名義向被告借款，被
    告乃要求乙○○應簽具丁○○名義之本票、借據及和解書等
    以為擔保，與社會常情並無違背。
  (三)依乙○○於警詢時供承其向被告借款時，被告會要求開立借
    款金額支票兩張，作為兌換及擔保使用（見偵查卷第27頁）
    ，再參以丁○○於偵查中亦證稱：「有時我支票也會叫她（
    指乙○○）開，有時由她開。她開我的支票給丙○○的部分
    ，有兌現過，也有退票過，後來我有拿錢與丙○○解決」等
    情（見偵查卷第60頁），堪認本件於乙○○以丁○○名義向
    被告借款時，應係同時簽發支票與本票，則被告能否分辨乙○○就以丁○○名義簽發支票與本票，是否兩者均已獲授權
    ，或僅支票得丁○○授權，實非無疑。況且，在乙○○未告
    知其未得丁○○授權簽發爭本票之情形，由被告提供空白之
    本票、借據及和解書與被告簽發憑據，更與所謂「教唆」方
    法，係以語言慫恿、文字挑撥、勢利引誘、感情刺激、情面
    委託等方式尚屬有別，尚不能令被告負教唆偽造有價證券及
    教唆偽造私文書刑責。
  (四)綜上所述，於積極證據不足為不利於被告事實之認定時，依
    前揭法律規定及判例意旨，自應為有利於被告事實之認定。
    本院復查無其他確切之事證，足認被告確有公訴人所指教唆
    偽造有價證券及教唆偽造私文書犯行，是被告被訴教唆偽造
    有價證券及教唆偽造私文書部分犯行尚屬不能證明，惟公訴
    人認此分與上論常業重利罪部分，有牽連犯裁判上一罪關係
    ，爰不另為無罪判決之諭知。
據上論斷，應依刑事訴訟法第369條第1項前段，第364條，第299
條第1項前段，刑法第345條，判決如主文。
本案經檢察官甲○○到庭執行職務。
中    華    民    國    95    年    4     月    19    日
              刑事第七庭  審判長法  官  林  榮  龍
                                法  官  許  秀  芬
                                法  官  江  錫  麟
上列正本證明與原本無異。
如不服本判決應於收受送達後十日內向本院提出上訴書狀，其未
敘述上訴之理由者並得於提起上訴後十日內向本院補提理由書（
均須按他造當事人之人數附繕本）。
                                書記官  劉  建  智
中    華    民    國    95    年    4     月    20    日
附錄本案論罪科刑法條：
刑法第345條：
以犯前條之罪為常業者，處5年以下有期徒刑，得併科3千元以下
罰金。
                                                      Ｒ


司法院資訊處製作；財團法人民間司法改革基金會備份。
